臺灣板橋地方法院民事判決　　　　　　　 95年度訴字第956號
原　　　告　丙○○　　?住台北縣汐止市○○路27號3樓
訴訟代理人　文聞律師
?????　周奇杉律師
?????　涂成樞律師
複代理人　　許玉娟律師
被　　　告　台北縣政府
法定代理人　甲○○　　?住同上.
訴訟代理人　沈明欣律師
上列當事人間請求返還不當得利事件，經本院於民國96年6 月28
日言詞辯論終結，判決如下：
??主?文
被告應給付原告新臺幣參拾伍萬伍仟參佰伍拾貳元，及自民國九
十五年五月二十六日起至清償日止，按年息百分之五計算之利息
。
原告其餘之訴駁回。
訴訟費用，由被告負擔百分之二；餘由原告負擔。
本判決第一項得假執行；但被告如以新臺幣參拾伍萬伍仟參佰伍
拾貳元為原告預供擔保，得免為假執行。
原告其餘假執行之聲請駁回。
??事實及理由
一、程序方面：
　(一)原告起訴時依民事訴訟法第244 條規定，僅表明全部請求之
　　最低金額新臺幣（下同）100 萬元，訴訟中已具狀補充聲明
　　全部請求金額為20,397,107.75 元並補足裁判費，合先敘明
　　。
　(二)原告起訴時本於不當得利之法律關係，主張被告無權占有系
　　爭土地，請求被告給付原告相當租金之不當得利，起訴後追
　　加侵權行為損害賠償請求權為其訴訟標的，請求擇一有利而
　　為判決，其前後之訴訟標請求之基礎事實同一，符合民事訴
　　訟法第255 條第1 項第2 款規定，應予准許。
二、原告主張：
　(一)系爭臺北縣汐止市○○段汐止小段66-2、66-3、89-4、89-5
　　及中正段391 、391-1 、989 、989-1 、989-3 、989-4 、
　　989 -5、989-7 等12筆土地（下簡稱「系爭土地」）本為原
　　告持分2 分之1 之共有土地，被告因辦理「基隆河整體治理
　　計畫（前期計畫）--- 茄苳溪第一標整治工程」，於89 年4
　　月初委由訴外人福泰營造股份有限公司承包施工時，先行使
　　用其中汐止小段66-3、89-5及中正段39 1-1、989-3 、989-
　　4 、989 -5、989-7 地號等7 筆土地（以上7 筆土地簡稱「
　　不爭執地號土地」）作為茄苳溪整治河川堤防用地，另剷平
　　其旁上開汐止小段66-2、89-4、及中正段391 、989 、989-
　　1 地號等5 筆土地（以上5 筆土地簡稱「爭執地號土地」）
　　上原有竹林，填土堆高供運送堆放施工機具、材料，而無權
　　占用系爭12筆土地迄93年8 月17日之後始辦理土地徵收，擅
　　自違法占用系爭土地長達4 年餘之久。
　(二)被告無權占有原告所有系爭土地，受有相當租金之利益，致
　　至原告受有相當租金之損害，原告自得本於不當得利之法律
　　關係，請求被告返還相當於租金之利益，及依侵權行為之法
　　律關係請求賠償損害，二者屬請求權之競合，請擇一為有利
　　原告之判決。
　(三)至於相當於租金之利益或損害賠償之計算標準，應以被告無
　　權占用爭系12筆土地之面積，依89年4 月初至93年8 月17日
　　止之無權占用起迄時間，類推適用土地徵收條例第58條第5
　　項規定，以土地公告現值百分之十，為計算每年相當租金之
　　利益或損害之標準。
　(四)並聲明：(一)被告應給付原告20,397,107.75 元及自起訴狀繕
　　本送達被告之翌日起至清償日止，按年息百分之五計算之利
　　息。(二)原告願供擔保請准宣告假執行。
三、被告則以：
　(一)被告為辦理「基隆河初期計畫--茄苳溪應急改善工程」，於
　　89年7 月17日與訴外人福泰營造有限公司簽訂工程契約書後
　　，自89年8 月間開工起佔用上開不爭執地號土地作為茄苳溪
　　整治河川堤防用地，至93年8 月17日報請內政部辦理徵收為
　　止。該工程是從茄苳溪對岸搭便橋通行，並未經過其旁系爭
　　5 筆爭執地號土地，亦未占用供通行或堆放施工材料、機具
　　。俟93年間被告辦理「基隆河整體治理計畫（前期計畫）--
　　茄苳溪第一標整治工程」，於徵收後方將堤防外側爭執地號
　　土地填土堆高施作堤防道路及植栽綠地，原告主張被告自認
　　占用徵地爭執地號土地，係誤解該二件工程之不同所致。
　(二)被告雖自89年8 月起先行使用之系爭不爭執地號土地作為堤
　　防用地，然原告請求相當租金之利益或損害，有民法126 條
　　5 年短期時效之適用，被告已提出時效抗辯，而原告係於95
　　年5 月15日提起本訴，故原告就90年5 月15日以前被告占用
　　系爭不爭執地號土地之請求權已罹於時效而消滅。
　(三)相當租金之利益或損害，應以每年補償土地申報地價百分之
　　五為計算標準。
　(四)原告雖追加侵權行為損害賠償請求權為請求權基礎，然原告
　　並未舉證證明其實際所受害受損害，且被告占用系爭不爭執
　　地號土地，係為避免基隆河沿岸人民生命及財產之急迫危險
　　，具有緊急避難之阻卻違法事由，行為未具備不法性，況原
　　告之侵權行為損害賠償請求權已罹於2 年之短期消滅時效，
　　故原告依侵權行為規定請求被告損害賠償，顯無理由。
　(五)並聲明：(一)原告之訴駁回。(二)如受不利判決，願供擔保請准
　　宣告免為假執行。
四、兩造爭點及本院之判斷：
　(一)被告無權占用之土地地號及範圍為何？
　　(1)不爭執地號土地部分，被告自認無權占用：
　　　原告主張其應有部分均為2 分之1 之系爭台北縣汐止市○
　　　○段汐止小段66-3（664 平方公尺）、89-5（468 平方公
　　　尺）及中正段391- 1（309 平方公尺）、989-3 （255 平
　　　方公尺）、989-4 （3 平方公尺）、989-5 （3 平方公尺
　　　）、989-7 （121 平方公尺，分割自989-4） 等7 筆不爭
　　　執地號土地，被告自89年間即先行占用作為茄苳溪整治河
　　　川堤防用地迄今之事實，為被告所自認，經兩造會同台北
　　　縣汐止地政事務所測量結果，上開7 筆土地確係「茄苳溪
　　　整治河川堤防用地」無誤，有勘驗筆錄及土地複丈成果圖
　　　（如附圖）附卷可證，堪信為真實。
　　(2)爭執地號土地部分，原告未能舉證證明被告無權占用：
　　　原告另主張爭執地號土地即台北縣汐止市○○段汐止小
　　　　段66-2、89 -4 地號及中正段391 、989 、989-1 等5
　　　　筆土地，被告於89年間辦理「基隆河整體治理計畫（前
　　　　期計畫）--- 茄苳溪第一標整治工程」時，即剷平原有
　　　　竹林填土堆高供推置施工機具及材料，並一直佔用到93
　　　　年間辦理徵收後再作為堤防邊道路、植栽綠地等情，然
????為被告所否認，辯稱：89年間辦理「基隆河初期計畫--
　　　　茄苳溪應急改善工程」時，是從茄苳溪對岸搭浮橋，借
　　　　用之國泰人壽公司土地安置施工機具，沒有占用其旁爭
　　　　執地號土地，且該工程自89年8 月開工後約半年即完工
　　　　，迄93年間被告再辦理「基隆河整體治理計畫（前期計
　　　　畫）--- 茄苳溪第一標整治工程」公告徵收後，才將堤
　　　　防外側原告持分之爭執地號土地填土堆高做為堤防邊道
　　　　路及綠地使用等語。經查原告所舉之證人乙○○雖到庭
　　　　證稱：有部分竹林要破壞，才能從對岸搭便橋出入，施
　　　　工時將竹林剷平，包括鋼筋、水泥、機具放在竹林地，
　　　　也有在竹林地上搭建臨時工寮等語（參見96年5 月31日
　　　　言詞辯論筆錄），然該證人僅能概略指出住家後面都是
　　　　竹林，並未能具體指出當時破壞之部分竹林所在之詳細
　　　　地號或面積，從而原告除占用前開不爭執地號土地外，
　　　　是否另佔用其旁系爭地號土地？並不明確，更遑論其所
　　　　稱「部分破壞之竹林」地號為何？詳細位置何在？實際
　　　　面積若干？均不得而知，參以被告所辯從對岸搭便橋過
　　　　來施工不用經過原告土地一節，亦為原告所自承（參見
　　　　卷252 頁），且原告復未能具體舉證證明以實其說，從
　　　　而原告主張被告另有占用上開爭執地號土地，尚無足取
　　　　。
　　　原告另執被告於台北縣政府93年9 月9 日北府地用字第
　　　　09306251513 函文主旨所載：「本府為辦理基隆河整體
　　　　治理計畫（前期計畫）─茄苳溪（第一標）整治工程，
　　　　奉准徵收及及先行使用坐落本縣汐止市○○○段溪洲寮
　　　　小段五二地號內（分割增編五二之八地號）等三十五筆
　　　　土地」，並於說明三、敘明：「前項徵收土地部分係屬
　　　　台端所有（詳如後附歸戶表）」，主張則該函後附歸戶
　　　　表共計10筆土地（按指系爭臺北縣汐止市○○段汐止小
　　　　段66-2、66-3、89-4、89-5及中正段391 、391-1 、98
　　　　9 、989-1 、989-3 、989-7 等十筆土地，參見卷16頁
　　　　）業經被告於函文中自認「先行使用」云云。惟查被告
　　　　係於89年7 月間辦理「基隆河初期治理計畫--茄苳溪應
　　　　急改善工程」需要，先行使用前開系爭7 筆不爭執地號
　　　　土地（其中989-5 分割自989-?地號，989-3 、989-4
　　　　均分割自989 地號、989-7 再分割自989-4 地號），此
　　　　與上述93年9 月9 日北府地用字第09306251513 函所載
　　　　之工程名稱為「基隆河整體治理計畫（前期計畫）─茄
　　　　苳溪（第一標）整治工程」並不相同，故兩者所指土地
　　　　範圍不同，此觀被告所提出兩次整治計畫之使用範圍及
　　　　台北縣汐止地政事務所標明「基隆河初期治理計畫--茄
　　　　苳溪應急改善工程用地範圍」（即褐色部分）與「基隆
　　　　河整體治理計畫（前期計畫）─茄苳溪（第一標）整治
　　　　工程用地範圍」（即藍色斜線部分）之地籍圖謄本及複
　　　　丈成果圖（參見卷73頁至81頁）即明，本院於96年?月
　　　　29日會同兩造赴現場勘驗指界時，亦能明確區分內側較
　　　　低之89年「應急改善工程」堤防與93年外側加高之「（
　　　　前期計畫）第一標）整治工程」堤防，有勘驗筆錄在卷
　　　　可按，由此可見，被告89年先行使用與93年公告徵收範
　　　　圍之計畫用地確屬不同，從而原告將93年間施工之「（
　　　　前期計畫）第一標）整治工程」，誤認為係89年施工之
　　　　「應急改善工程」，主張前開爭執地號土地亦係自89年
　　　　間占用云云，自無足取。
　(二)被告無權占用土地之起訖時間為何？
　　(1)不爭執地號土地部分，被告自認從89年8 月初占用：
　　　原告主張被告無權占用之起訖時間為自89年4 月初起至93
　　　年8 月17日止，然被告否認自89年4 月初即占用，辯稱係
　　　於89年8 月初開工後方先行施工作為茄苳溪整治河川堤防
　　　用地等語，觀諸原告所舉證人乙○○證稱：大約是89年10
　　　月間象神颱風前後開始進緊急整治工程等語，可證明原告
　　　所主張被告開始無權占用之時點為89年4 月初云云，純屬
　　　無稽，再參以卷附兩造所不爭之被告與福泰營造有限公司
　　　於89年7 月17日簽訂之工程契約書影本，明確記載履約期
　　　間自「決標日起7 日內開工，並於開工之日起150 日曆天
　　　完工」（參見卷第115 頁）一節，堪認被告所辯自89年8
　　　月初開工後方先行施工占用迄今一語，尚屬平允可信。
　　(2)爭執地號土地部分，原告亦未能證明被告於應急工程完工
　　　後繼續占用：
　　　原告未能舉證證明被告於89年間辦理茄苳溪應急改善工程
　　　時因施工占用前開爭執地號土地，已如前述，況該應急堤
　　　防工程自89年8 月初施工後約半年即完工，業經被告陳述
　　　明確，核與上開工程契約書約定「決標日起7 日內開工，
　　　並於開工之日起150 日曆天完工」大致相符，堪予採信。
　　　至於履勘現場及測量結果，現況使用為堤防邊道路、植栽
　　　綠地之爭執地號土地，係被告於93年辦理徵收後所為設施
　　　，為兩造所不爭執，並有勘驗筆錄及複丈成果圖在卷足憑
　　　，亦不足作為不利被告之認定。此外，原告復未能舉證證
　　　明被告於應急堤防工程完工後有繼續占有爭執地號土地迄
　　　93年辦理徵收為止，從而原告上開主張自無足採。
　(三)原告受有相當於租金之利益或損害，其計算標準為何？
　　(1)每年應以土地申報地價百分之五為計算標準：
　　　按城市地方房屋之租金，以不超過土地及其建築物申報總
　　　價年息百分之十為限，土地法第97條定有明文。此於租用
　　　基地建築房屋均準用之，觀諸同法105 條規定即明。被告
　　　無權占如附圖所示不爭執地號土地作為茄苳溪整治河川堤
　　　防用地，雖與上述之租地建屋之情形不同，惟就占有人占
　　　有使用土地一節而言，則屬相同，本件自得類推適用前開
　　　規定。又所謂土地價額，依土地法施行法第25條規定，係
　　　指法定地價而言，即依土地法第148 條規定，係土地所有
　　　人依該法規定所申報之地價。本件原告主張相當於租金之
　　　利益或損害之計算標準應類推適用土地徵收條例第58條第
　　　5 項規定，依每年補償費公告土地現值百分之十計算；被
　　　告則辯稱應每年補償土地申報地價百分之五為計算標準。
　　　本院審酌系爭土地位於台北縣汐止市○○段汐止小段及中
　　　正段，地目為「旱」，有被告提出之土地建物查詢資料影
　　　本為憑（參見卷第44至49頁），非處繁榮地帶，且地處茄
　　　苳溪岸甚易淹水低窪地區，業經原告所舉證人乙○○到庭
　　　證述明確，並經本院會同兩造勘驗屬實，製有勘驗筆錄一
　　　紙附卷可佐，參諸原告亦自承該土地原係竹林，伊自85年
　　　以後就沒有去整理等語（參見卷第150 頁），而被告係應
　　　急供作為避免基隆河沿岸人民生命及財產之急迫危險之堤
　　　防用地，是以，本院審酌該茄苳溪整治河川堤防用地相當
　　　於租金之利益，應以每年補償土地申報地價之百分之五為
　　　適當，原告主張以土地公告現值百分之十計算相當於租金
　　　之不當得利或損害賠償，顯屬過高云云，尚不足取。
　　(2)本件相當於租金之利益或損害，應有五年短期時效之適用
　　　：
　　　按租金之請求權因五年間不行使而消滅，既為民法第12
　　　　6 條所明定，至於終止租約後之賠償與其他無租賃契約
　　　　關係之賠償，名稱雖與租金異，然實質上仍為使用土地
　　　　之代價，債權人應同樣按時收取，不因其契約終止或未
　　　　成立而謂其時效之計算應有不同。次按無法律上之原因
　　　　而獲得相當於租金之利益，致他人受損害時，如該他人
　　　　之返還利益請求權已逾租金短期消滅時效之期間，對於
　　　　相當於已罹消滅時效之租金之利益，不得依不當得利之
　　　　法則，請求返還。（最高法院49年台上字第1730號判例
　　　　、65年第5 次民庭庭推總會決議參照）。因此，本件應
　　　　有短期時效之適用，至為明確。
　　　又利息、紅利、租金、贍養費、退職金及其他一年或不
　　　　及一年之定期給付債權，其各期給付請求權，因五年間
　　　　不行使而消滅，民法第126 條定有明文。故不論其基本
　　　　債權係基於當事人之約定而發生，抑係基於法律之規定
　　　　而發生；亦不論其係不當得利返還請求權，抑係侵權行
　　　　為損害賠償請求權，凡基於同一基本債權而定其反覆發
　　　　生之請求權，皆屬本條所謂各期給付請求權，其已屆清
　　　　償期者，應適用本條5 年之短期時效。揆諸前揭最高法
　　　　院判例及決議意旨，相當於租金之利益或損害，均應有
　　　　5 年短期時效之適用，並不因其基本債權係不當得利返
　　　　還請求權抑或侵權行為損害賠償請求權而有所不同。換
　　　　言之，不論依不當得利請求返還相當租金之利益，抑或
　　　　依侵權行為請求賠償相當租金之損害，既同屬應按時收
　　　　取之使用土地代價，如損害賠償請求權已逾租金之5 年
　　　　短期消滅時效之期間，亦不得依侵權行為之法則，請求
　　　　相當租金之損害賠償。從而原告追加侵權行為損害賠償
　　　　請求權，主張依侵權行為請求相當租金之損害賠償，其
　　　　時效不受5 年短期時效之限制，計算上較為有利云云，
　　　　尚有誤解。
　　　本件原告請求被告給付相當於租金之利益，係自89 年4
　　　　月初起算，惟因被告已提出時效抗辯，而原告並未舉證
　　　　證明其於起訴狀送達前，曾對被告請求，自當以起訴時
　　　　（即起訴狀送達於本院之日）為準，計算其得請求之相
　　　　當於租金之利益或損害，查起訴狀係於95年5 月15日送
　　　　達於本院，回溯5 年即為90年5 月16日（按95年5 月15
　　　　日當天亦應算入，故回溯5 年之起算日應再加1 日）。
　　　　從而，原告對被告在90年5 月15日以前之請求權業已消
　　　　滅，自不得再對被告請求，其此部分之請求應屬無據，
　　　　故原告得主張被告給付相當租金之利益其起訖時間為90
　　　　年5 月16日起至93年8 月17日為止。
五、綜上所述，原告起訴主張被告應依其無權占用前開不爭執地
　　號土地之面積，給付原告自90年5 月16日起至93年8 月17日
　　止，按每年補償土地申報地價百分之5 計算其相當於租金之
　　不當得利，於法有據。茲分別計算如下：
　(一)被告無權占用原告土地之面積為911.5 平方公尺：
　　被告無權占用之7 筆不爭執地號土地即台北縣汐止市○○段
　　汐止小段66-3（664 平方公尺）、89-5（468 平方公尺）及
　　中正段391- 1（309 平方公尺）、989-3 （255 平方公尺）
　　、989-4 （3 平方公尺）、989-5 （3 平方公尺）、989-7
　　（121 平方公尺），面積合計為1,823 平方公尺（計算方式
　　：664 ＋468 ＋309 ＋255 ＋3 ＋3 ＋121 ＝1823），原告
　　應有部分均為2 分之1 ，故被告無權占用原告之土地面積為
　　911.5 （計算方式：1823÷2 ＝911.5 ）平方公尺。
　(二)被告無權占用原告土地之時間：
　　因超過5 年短期時效部分不列入，故原告可請求被告給付相
　　當租金之占用期間為90年5 月16日起至93年8 月17日止（其
　　中90年年5 月16日起至90年12月31日止共計?30日；93年1
　　月1 日起至93年8 月17日止共計229 日）。
　(三)90年5 月16日起至93年8 月17日止之申報地價：
　　90年5 月16日起至93年8 月17日止之前開台北縣汐止市○○
　　段汐止小段66-3、89-5地號，申報地價均為每平方公尺2400
　　元；而前開同段中正段391- 1、989-3 、989-4 、989-5 、
　　989-7 地號土地，90年5 月16日起至92年12月止申報地價亦
　　均為每平方公尺2400元，但從93年1 月起申報地價調整為每
　　平方公尺1920元（參見卷第174 頁至178 頁之地價查詢資料
　　）。
　(四)原告得請求之金額共計為355,352元，計算如下：
　　(1)66-3地號：129,780元
　　　（664 ÷2） ×2400×5%×（230/365＋1＋1＋229/365）
　　　　＝129780，元以下四捨五入）
　?(2)89-5地號：91,472元
　　　（468 ÷2）×2400×5%×（230/365＋1＋1＋229/365）
　　　　＝91472，元以下四捨五入）
　　(3)391-1地號：60,395元
　　　（309 ÷2）×2400×5%×（230/365＋1＋1＋229/365）
　　　　＝60395，元以下四捨五入）
　　(4)989-3地號：49,840元
　　　（255 ÷2）×2400×5%×（230/365＋1＋1＋229/365）
　　　　＝49840，元以下四捨五入）
　　(5)989-4地號：563元
　　　（3 ÷2）×2400×5%×（230/365＋1＋1）
　　　　＝473 ，元以下四捨五入）
　　　（3 ÷2）×1920 ×5%×（229/365）
　　　　＝90，元以下四捨五入）
　　　 473＋90＝563
　　(6)989-5地號：563元
　　　（3 ÷2）×2400×5%×（230/365＋1＋1）
　　　　＝473，元以下四捨五入）
　　　（3 ÷2）×1920 ×5%×（229/365）
　　　　＝90 ，元以下四捨五入）
　　　 473＋90＝563
　　(7)989-7地號：22,739元
　　　（121 ÷2）×2400×5%×（230/365＋1＋1）
　　　　＝19095，元以下四捨五入）
　　　（121 ÷2）×1920 ×5%×（229/365）
　　　　＝3644 ，元以下四捨五入）
　　　 19095＋3644＝22739
　　(8)合計355,352元
　 ? (1)＋(2)＋(3)＋(4)＋(5)＋(6)＋(7)＝355,000
　　　000000＋91472＋60395＋49840＋563＋563＋22739
　　　＝000000
0、從而，原告依不當得利之法律關係，請求被告給付355,352
　　元，及自起訴狀繕本送達被告之翌日即95年5 月26 日 起至
　　清償日止，按年息百分之5 計算之法定遲延利息，為有理由
　　，應予准許。逾此範圍則為無理由，應予駁回。至於原告另
　?追加依侵權行為之法律關係請求被告賠償相當租金之損害賠
　　償部分，與原起訴依不當得利之法律關係請求被告給付相當
　　租金之不當利得，兩者為選擇之合併，本院既依原告所請求
　　不當得利之法律關係為准駁之認定，業如前述，自毋庸另就
　　對原告並未更加有利之侵權行為之法律關係是否成立為准否
　　之認定，併此敘明。
七、本判決原告勝訴部分，因所命給付之金額未逾50萬元，應依
　　民事訴訟法第389 條第1 項第5 款規定，職權宣告假執行。
　　另被告陳明願供擔保請准宣告免為假執行，核無不合，爰酌
　　定相當之擔保金額准許之。至原告敗訴部分，其假執行之聲
　　請已失依附，應予駁回。
八、本件事證已臻明確，兩造其餘主張及攻擊防禦方法，經本院
　　審酌後認與判決結果不生影響，爰不逐一論述，附此敘明。
九、結論：本件原告之訴為一部有理由，一部無理由，依民事訴
　　訟法第79條、第389 條第1 項第5 款、第392 條第2 項，判
　　決如主文。
中　　華　　民　　國　　96　　年　　7 　　月  　12　　日
                  民事第二庭    法　官　梁宏哲
以上正本，係照原本作成。
如對本判決上訴，須於判決送達後20日內向本院提出上訴狀
中　　華　　民　　國　　96　　年　　7 　　月　　12　　日
                            書記官　曹復
附圖：
